臺灣新竹地方法院民事判決
109年度勞簡上字第2號
上  訴  人  台灣碳科股份有限公司

特別代理人  羅時雙  
被上訴  人  葉國君    住新竹縣○○市○○○街00號13樓         
       盧廷當    住新竹縣○○市○○○路00號0樓
共      同
訴訟代理人  李承訓律師
            陽文瑜律師
上列當事人間請求返還不當得利事件，上訴人對於民國109年3月
19日本院竹北簡易庭108年度竹北勞簡字第24號第一審判決提起
上訴，本院於民國111年6月8日言詞辯論終結，判決如下：     
     主  文
上訴駁回。
第二審訴訟費用由上訴人負擔。    
    事實及理由
一、上訴人主張之上訴事實及法律依據，除與原審相同茲予引用
    外，另補稱：被上訴人2人於民國106年間已具上訴人公司股
    東身分，之後更共同引進新臺幣（下同）5,000餘萬元之資
    金，此金額占公司股份過半，於108年3月12日股東臨時會，
    強奪董事會又因無經營能力而掛冠求去，造成上訴人公司瀕
    臨倒閉邊緣，本件係渠2人分別自107年7月（葉國君）、107
    年8月（盧廷當）起趁職務之便而為合謀背信，逐月提繳性
    質非為強制提繳之勞退金，藉以自肥，並依2人權限簽決，
    損害於上訴人公司，直至2人於次（108）年3月8日離開公司
    ，上訴人始發現渠2人犯行，縱使勞動部勞工保險局（下稱
    勞保局）110年10月20日保退二字第11010227891號函覆法院
    ，表示已經沖還辦理退款10萬0,398元（葉國君部分、5萬0,
    199元；盧廷當部分、5萬0,199元，下併稱：系爭退款），
    惟上訴人2人享有107、108年度勞退金帳上投資收益，且被
    上訴人2人上開劣蹟不能縱容，所以一定要上訴，伸張正義
    等語，爰上訴聲明：原判決廢棄並改判被上訴人葉國君、盧
    廷當依序各應給付上訴人6萬1,522元、5萬5,456元。
二、被上訴人則以：本件訴訟標的金額或價額為11萬6,978元（
    即6萬1,522元＋5萬5,456元），因於本件訴訟期間，業據勞
    保局辦理系爭退款，而差額1萬6,580元（即11萬6,978元－10
    萬0,398元），則係被上訴人2人不具董事身分期間，雇主本
    應辦理之強制提撥，因此本件上訴欠缺權利保護要件，且查
    上訴人主張被上訴人2人趁職務之便而為不法云云，非為真
    實，此節業據證人即上訴人公司經理李保清於原審108年12
    月26日期日在庭結證稱：是我處理勞保投保與勞退提撥、我
    按照公司流程做、我有問過總經理羅時雙等語在卷，依照目
    前行政實務作法，勞保暨勞退提撥既採申報主義，原應由雇
    主即上訴人為被上訴人2人申報，上訴人原法定代理人羅時
    雙（下逕稱其姓名羅時雙，上訴人現無法定代理人，前經本
    院以111年3月28日110年度聲字第131號裁定選任其為上訴人
    之本件特別代理人）若認為勞工同時具有董事身分時不應續
    為提撥，此時羅時雙理應交待證人李保清，惟當李保清往後
    逐月將勞退金造表呈核時，羅時雙仍為簽核，可見上訴人之
    給付目的並無欠缺，復查被上訴人2人於離開公司以前，始
    終具有勞工身分，雇主本應為被上訴人2人依法提繳，此外
    ，依不當得利類型種類，可區分為給付型與非給付型，前者
    給付型不當得利，於因自己行為致原由掌控之財產發生主體
    變動，按照舉證責任分配法則，自應由主張返還不當得利請
    求權人，就不當得利之成立要件，舉凡對於其與他方間之給
    付關係、他方因其給付而有利益並致自己受有損害、他方之
    受益為無法律上之原因等等各節，舉證以實其說，惟上訴人
    僅為空言指摘，至勞退基金收益分紅與否，本即不在審理範
    圍等語，資為抗辯，爰答辯聲明：如主文所示。
三、本件不爭執事項共七點如下（見本院卷一第300～304頁準備
    程序筆錄）： 
（一）勞工退休金之提、停繳，係採申報制度（見本院卷一第12
       6頁、194～195頁)。
（二）被上訴人葉國君、盧廷當分別自107年7月1日、107年8月1
      日為勞工退休金條例強制提繳對象(見原審卷第76～77 頁)
       ，且斯時上訴人公司之相關業務承辦人為李保清。
（三）上開申報制度下，被上訴人2人均自107年8月27日之前一
      日(107年8月26日) 為勞工退休金條例之自願提繳對象( 
      見本院卷一第37頁、126頁) ，且斯時上訴人公司之相關
      業務承辦人為李保清。
（四）原審證人李保清證稱：上訴人2人進來公司前不具董事身
      分，後來有了董事身分，我不知道要怎麼樣處理，以前也
      沒遇過，而且太忙了，時間過了也沒有去勞保局那邊調整
      ，這算是我的作業疏失（見原審卷第117～118頁)，兩造沒
      有意見。
（五）對於本院已提示調查之新竹縣政府109年6月9日補勞福字
      第1093932748號函及其附件(見本院卷一第97～100頁) ，
      兩造對於其形式之真正不爭執，且被上訴人2人於108年3 
      月8日該日仍具董事身分，兩造亦無爭執。
（六）原審卷第191頁組織圖，對於該頁記載兩造沒有意見。
（七）上訴人公司曾以108年9月16日碳科管字第108091601號函
      ，請勞保局註銷被上訴人2人之勞退金提繳，經該局以108
      年9月24日保勞退二字第10860261630號函回覆上訴人，因
      為上訴人上開申請，已經逾民法規定撤銷錯誤意思表示之
      時效，而且事業單位勞工退休金已提繳至108年6月份，已
      繳納之勞退金及各年度收益，均已分配至勞工退休金個人
      專戶，所以上開申請未便同意(見原審卷第110～112頁)。
四、經兩造協議簡化後之爭點共一點如下：「上訴人公司起訴主
    張：被上訴人2人自具有董事身分之日起，非屬勞工退休金
    條例強制提繳對象，卻趁職務之便，仍由上訴人公司分別提
    繳6萬1,522元、5萬5,456元( 上開金額見原審卷第76～77 頁
    ；其中107年8月到108年3月依照原審卷第24～31頁、32～39頁
    ，應各為5萬5,456元，計算式6,066×2+8,226×5+2,194=5萬5
    ,456元) ，至被上訴人2人設於勞保局之勞退金專戶等語，
    並據此依不當得利法則，求為返還上開提繳之金額，有無理
    由？」（見本院卷一第305頁筆錄）
五、按，無法律上之原因而受利益，致他人受損害者，應返還其
    利益。雖有法律上之原因，而其後已不存在者，亦同，民法
    第179條定有明文。是以，民法第179條規定之不當得利，須
    當事人間財產損益變動，即一方所受財產上之利益，與他方
    財產上所生之損害，係由於無法律上之原因所致者，始能成
    立。次按，當事人就其提出之事實，應為真實及完全之陳述
    。且當事人對於其請求及抗辯所依據之原因事實，應為具體
    之陳述，以保護當事人之真正權利及維持國家之法律秩序，
    此觀民事訴訟法第195條第1項之規定及其修正理由、第266
    條第3項之規定自明。主張不當得利存在之當事人，對於不
    當得利請求權之成立要件即他方無法律上之原因受利益，致
    其受有損害應負舉證責任，故關於不當得利之無法律上原因
    之消極要件，原則上固應由主張權利者負舉證責任。惟此一
    消極事實本質上難以直接證明，僅能以間接方法證明之。因
    此，倘主張權利者對於他方受利益，致其受有損害之事實已
    為證明，他造就其所抗辯之原因事實，除有正當事由（如陳
    述將使其受到犯罪之追訴等），應為真實完全及具體之陳述
    ，以供主張權利者得據以反駁，俾法院憑以判斷他造受利益
    是否為無法律上原因。如他造違反上開義務時，法院應於判
    決時依全辯論意旨斟酌之。又學說上將「不當得利」類型區
    分為「給付型之不當得利」與「非給付型不當得利」，前者
    係基於受損人之給付而發生之不當得利，後者乃由於給付以
    外之行為（受損人、受益人、第三人之行為）或法律規定或
    事件所成立之不當得利，而在「給付型之不當得利」，當事
    人既有給付行為，則其就欠缺給付目的而致該給付成為「無
    法律上之原因」之要件，雖應負舉證責任，惟依前揭所述，
    民事訴訟法第277條規定乃屬當事人行為責任規範，且「無
    法律上原因」之實體法規範要件乃屬消極事實，該消極事實
    難以直接證明，僅能藉由間接方法證明之，故受給付者就「
    無法律上原因」之消極事實雖不負舉證之責，然依民事訴訟
    法第195條規定，其如否認該消極事實而主張所受給付有法
    律上之原因，自應就該受給付之法律原因，負具體陳述義務
    ，並有舉證證明該反證之必要，俾使兩造就該反證得以充分
    攻擊防禦而成為法院心證形成之基礎（最高法院101年度台
    上字第2078號、臺灣高等法院臺中分院105年度上字第106號
    民事裁判意旨參見）。
六、查，本件上訴人於原審起訴以前，確實已替被上訴人葉國君
    向勞保局提繳勞退金6萬1,522元，而提繳月份則經原審以10
    8年11月26日函明為：1.107年7月1日起至107年7月31日止，
    被上訴人葉國君不具董事身分期間，由上訴人為該名勞工依
    法強制提繳之6,066元；2.107年8月1日至107年8月26日止，
    被上訴人葉國君仍不具董事身分期間，由上訴人為該名勞工
    依法強制提繳之5,257元（計算式：6,066×26÷30＝5,257）；
    暨3.107年8月26日往後至108年3月間，被上訴人葉國君同時
    具有勞工與董事身分，由上訴人繼續按月為被上訴人葉國君
    提繳共5萬0,199元《計算式：（107年8月26日往後之當月）8
    09元＋（9月份全月）6,066元＋（10月份全月）8,226元＋（11
    月份全月）8,226元＋（12月份全月）8,226元＋（108年1月份
    全月）8,226元＋（108年2月份全月）8,226元＋（108年3月1
    日至停繳日止之當月）2,194元＝5萬0,199元)，同時上訴人
    於原審起訴以前，亦確實已為被上訴人盧廷當向勞保局提繳
    勞退金5萬5,456元，而提繳月份則經原審以108年11月26日
    函明係：1.107年8月1日至107年8月26日止共26日，被上訴
    人盧廷當不具董事身分期間，由上訴人為該名勞工依法強制
    提繳之5,257元（計算式：6,066元×26÷30＝5,257元）；暨：
    2.107年8月26日往後至108年3月間，被上訴人盧廷當同時具
    有勞工與董事身分，由上訴人繼續按月為被上訴人盧廷當提
    繳5萬0,199元《計算式，同前》，以上有原審108年11月26日
    函稿及勞保局108年12月4日保退二字第10810263060號覆函
    資料各1件在卷可稽（見原審卷第69頁本院函稿、第72頁勞
    保局回函及第76頁檢附明細表）。
七、復經本院對照兩造前開不爭執事項第（一）、（二）、（三
    ）、（四）點內容，前述107年7月1日起至107年8月26日止
    共1月26日即被上訴人葉國君不具董事身分之期間，與前述1
    07年8月1日起至107年8月26日止共26日即被上訴人盧廷當不
    具董事身分之期間，上訴人依法本應為被上訴人2人強制提
    繳，且基於申報主義（見本院卷一第126頁勞保局109年7月1
    6日保退二字第10910132451號函覆說明第三點），前述1月
    又26日期間（葉國君部分）與26日期間（盧廷當部分），均
    係由上訴人公司之相關業務承辦人李保清辦理，金額依序合
    計為1萬1,323元（葉國君部分，6,066元＋5,257元＝1萬1,323
    元）、5,257元（盧廷當部分，6,066元×26÷30＝5,257元），
    此節既經被上訴人葉國君、盧廷當否認該不當得利之消極事
    實，並抗辯所受給付有法律上之原因如上，且就該受給付之
    法律原因，已為具體陳述，本院審酌前述1月又26日期間提
    撥金額共1萬1,323元（葉國君部分）、26日期間提撥金額共
    5,257元（盧廷當部分），均係由上訴人公司之相關業務承
    辦人李保清，依照勞工退休金條例第6條第1項：「雇主應為
    適用本條例之勞工，按月提繳退休金，儲存於勞保局設立之
    勞工退休金個人專戶。」法律規定所為，則於此給付型之不
    當得利，當事人（指雇主）既有給付行為暨法定義務如上，
    可見上訴人此部分之上訴，因就欠缺給付目的而致該給付成
    為無法律上之原因之要件，全然未據說明舉證，故此部分本
    院自不能為有利於上訴人主張之認定。
八、另查，上訴人續為被上訴人葉國君提撥5萬0,199元之部分《
    指107年8月26日往後之當月～次年3月份停繳日止），及上訴
    人續為被上訴人盧廷當提撥5萬0,199元之部分《指107年8月2
    6日往後之當月～次年3月份停繳日止），業據勞保局以110年
    10月20日保退二字第11010227891號函覆明確，此部分經沖
    還於事業單位110年3月份勞工退休金內（見本院卷二第67頁
    ，指系爭退款10萬0,398元＝5萬0,199元/人×2人)，既為沖還
    ，即無損害，因此上訴人主張其受有損害並求為返還云云，
    欠缺依據，至上訴人特別代理人於最後言詞辯論期日在庭補
    稱：被上訴人帳上還有107、108年勞退基金紅利分紅利息云
    云（見本院卷二第145頁筆錄），茲因勞工退休金個人專戶
    內之本金及累積收益雖屬勞工所有，惟於未符合同條例第24
    條第1項所定請領退休金規定之前，不得領取，因此尚難認
    定被上訴人2人受有金錢給付之利得，並可容由上訴人於本
    件事實審終結止，主張作為請求金錢返還之標的客體，且據
    原審證人李保清上開證述內容，此部分算是證人作業之疏失
    （見前開不爭執事項第（四）點），併參上訴人108年9月16
    日碳科管字第108091601號函，上訴人函請勞保局註銷被上
    訴人2人之勞退金提繳，經該局以108年9月24日保勞退二字
    第10860261630號函回覆，因為上訴人上開申請，已經逾民
    法規定撤銷錯誤意思表示之時效等情(見前開不爭執事項第
    （七）點)，可見該等錯誤係上訴人債之代理人李保清所致
    ，故上訴人特別代理人前揭補陳，依然無法使法院形成有利
    上訴人主張之判斷結果。　　
九、綜上，本件上訴人依不當得利法則，請求被上訴人葉國君返
    還6萬1,522元（即1萬1,323元＋5萬0,199元）、請求被上訴
    人盧廷當返還5萬5,456元（即5,257元＋5萬0,199元），俱無
    理由，經核原判決駁回其訴，結論並無違誤，應予維持。上
    訴意旨指摘原判決不當，求予廢棄改判，為無理由，其上訴
    應予駁回。
十、本件事證已臻明確，兩造其餘攻擊防禦方法及舉證，核與判
    決結果不生影響，爰不一一論述。
據上論結，本件上訴為無理由，依民事訴訟法第436條之1第3項
、第449條第1項、第78條，判決如主文。
中    華    民    國    111    年     6    月    29   日
                  勞動法庭   審判長  法   官  彭淑苑 
                                     法   官  傅伊君
                                     法   官  周美玲
以上正本係照原本作成。                                  本判決不得上訴。
中    華    民    國   111    年    6     月    29    日
                                      書記官  楊  霽